【裁判字號】    87,重上,86
【裁判日期】    890104
【裁判案由】    返還保證金
【裁判全文】
臺灣高等法院臺南分院民事判決  八十七年度重上字第八十六號  Ｊ
      上  訴  人  丙  ○  ○
      上  訴  人  乙  ○  ○
      右二人共同
      訴訟代理人  賴  信  作  律師
      被上訴人    甲  ○  ○  .
      訴訟代理人  高  原  茂  律師
      複代理人    吳  秋  永  律師
右當事人間請求返還保證金事件，上訴人對於臺灣嘉義地方法院中華民國八十七年六
月十五日八十六年重訴字第八九號第一審判決提起上訴，本院判決如左：
      主      文
原判決關於命上訴人給付超過新台幣參佰伍拾萬元部分，及該部分假執行之宣告，暨
訴訟費用之裁判均廢棄。
右開廢棄部分，被上訴人在第一審之訴及其假執行之聲請均駁回。
原判決命上訴人所為給付（除廢棄部分外），應於被上訴人塗銷坐落嘉義縣水上鄉○
○○○段一一一號及同段一一一之一號，同段一一一之三號，同段一一二之一號，同
段一一二之三號、同段一一一之一○三號六筆土地，所設定抵押權人甲○○、本金最
高限額新台幣一千萬元、存續期間八十三年八月十六日至八十五年八月十六日之抵押
權登記之同時為之。
原判決所命給付（除廢棄部分外）上訴人如於假執行程序實施前，以新台幣佰伍拾
萬元供擔保後，得免假執行。
其餘上訴駁回。
第一、二審訴訟費用由上訴人負擔十分之九，餘由被上訴人負擔。
      事      實
甲、上訴人方面：
一、聲明：求為判決：I原判決全部廢棄。II右廢棄部份，被上訴人在第一審之訴及
    假執行之聲請，均為駁回。III如為上訴人等不利之判決，請准預供擔保免為假執
    行。
二、陳述：除與原判決記載者相同，予以引用外，補稱：
  １坐落嘉義縣水上鄉○○○○段一一一號及同段一一一之一號，同段一一一之三號
    ，同段一一二之一號，同段一一二之三號等五筆土地，為上訴人丙○○所有，區
    域計劃被編定特定農業區農牧用地，雖位於市郊住宅區附近，無法作為建築住宅
    之用，再者上開土地範圍不大，如依規定為純農耕使用，收益不大，因而移作養
    豬、園藝、造林之用，現場有豬舍、樹苗、車庫：：：。經友人林維祥介紹與被
    上訴人相識。被上訴人表示其有超能力，又認識高級官員，可幫忙變地目，且精
    通販厝建造與銷售，對於上開土地可有解套辦法。經數次討論如何委託辦理地目
    變更，及合建與分配、建築、標準：：：，最後結論為地目變更由被上訴人負責
    ，變更所需一切費用也由被上訴人負擔。地目變更成功，要合建販厝。在上開土
    地上建造十六戶，被上訴人分得十一戶，上訴人分得五戶，坪數、建材、設計要
    超越龍德名園。因而上訴人於八十三年八月十六日，委託被上訴人代為申請變更
    上開土地之地目為建地，並交付上訴人丙○○之印章、戶口名簿、身分證、印鑑
    證明、所有權狀：：：及委託書。被上訴人為保證其地目變更絕對成功，若變更
    不成，由被上訴人賠償新台幣（下同）五百萬元，並簽發五百萬元本票交付上訴
    人。為防止上訴人爽約，亦由上訴人開立一千萬元本票為擔保，若土地地目變更
    完成，不與被上訴人合建時，即以該一千萬元賠償被上訴人。
  ２被上訴人確信地目變更能順利，遂於八十三年十月四日，與上訴人簽訂合建契約
    ，約定上訴人提供系爭土地，而工料及規劃，均由被上訴人負責。建造十六戶三
    層透天房屋。若系爭土地礙於法令規定，無法全部變更為可供建地使用，上訴人
    仍應就已變更為建地部分，按合約所定之房屋分配比例換算兩造分配之戶數。然
    經被上訴人多次向嘉義縣水上地政事務所申請變更地目。僅十一指厝段一一一號
    土地部份（面積○‧○一八三公頃）符合變更為建地之要件，其餘部分因與規定
    不符，維持原狀不為變更。但自簽訂合建契約後，政府均未施行禁建，限建，或
    指定為公共設施預訂用地，並無提供土地之一部或全部不能使用情事，且被上訴
    人兩度雇用鏟斗機，及運輸車進行整地，並將上訴人原有車庫、豬舍、樹苗拆拔
    破除，顯然已經開工，而契約一經合法成立，雙方均應受其拘束。非經契約當事
    人之合意，不得任意變更契約之內容或主體或任意解除、撤銷。然被上訴人已放
    棄辦理委託事務，而不再依其他要件再為辦理委託事務。則被上訴人不能辦妥地
    目變更，是否為主觀不能或客觀不能，無從確定。若主觀不能無客觀不可履行之
    情事，僅為被上訴人不能履行，則被上訴人自無解除契約之原因，原審認有自始
    客觀不能，顯與真實不合。
  ３查「非都市土地使用管制規則第六條第三項明定，「非都市土地容許使用執行要
    點，由省（市）政府擬訂，報內政部核定」，因而臺灣省政府再依據內政部頒之
    「製定非都市土地使用分區圖及編定各種使用地作業須知」，頒布「臺灣省非都
    市土地使用分區及用地檢討作業要點」。其第二點「使用分區及用地檢討時機」
    ，其二項：依「作業須知」第十點規定非都市土地使用編定公告後，縣市政府每
    五年得通盤檢討一次，其使用分區範圍得為必要之調整。其四項：「作業須知第
    十點但書所訂各項情形，得隨時辦理使用編定檢討。」第三點「分區檢討工作項
    目及檢討原則：分區檢討工作項目及檢討原則：分區檢討工作項目及檢討原則參
    照作業須知七(一)規定為：其五項鄉村區劃定及範圍調整之檢討原則，第二款鄉村
    區毗鄰之土地有下列情形之一者，得會同農業、糧食、建設及住宅主管機關，就
    必要範圍劃入鄉村區。第四目凹入鄉村區，其劃入足以促進鄉村區之完整發展者
    。又依臺灣省非都市土地變更編定執行要點第二點：本要點所定變更編定之主辦
    機關在省為省政府地政處、在縣市為縣市政府。再者其十一點規定，毗鄰甲、丙
    種建築用地，或已作國民住宅、勞工住宅、政府專案計劃興建住宅特定目的事業
    用地之零星或狹小土地，合於下列各款規定之一者，得按其毗鄰土地申請變更編
    定為甲、丙種建築用地：(一)為各種建築用地或建築使用之特定目的事業用地所包
    圍，且其面積未超零點一二公頃者。(二)道路、水溝所包圍或為道路、水溝及各種
    建築用地，建築使用之特定目的事業用地所包圍，且其面積未超零點一二公頃者
    。(三)凹入各種建用地或建築使用之特定目的事業用地，其面積未超過零點一二公
    頃，且缺口寬度未超過二十公尺者。綜上可知，辦理非都市土地變更編定，在縣
    市權責單位為縣市政府，並非所在地之地政事務所，而查水上鄉○○○○段一一
    一號、一一一之一號、一一一之三號、一一二之一號、一一一之一三號等筆土地
    ，其三面已被建築用地所包圍，已呈典型之凹入地，由於系爭地之位置，並非都
    市計劃區，全是非都市之鄉村區之土地，則依上開法令規定，可聲請變更使用編
    定。被上訴人向水上地政事務所申請變更編定，自非其權責任範圍內，因而水上
    地政事務駁回部份聲請，並非客觀上不能，而是主觀不能，若向嘉義縣政府提出
    申請變更編定，尚有可能核准，若不為核可，也可依法提出訴願及行政訴訟。原
    審認為自始客觀不能之契約，依法為自始無效，顯與法未合。
  ４兩造簽訂合建契約後，被上訴人利用上訴人交付之印鑑證明、土地所有權狀，未
    經上訴人同意，擅自在上開土地，以買賣擔保價款，設定本金最高限額壹仟萬元
    之抵押登記。若解除契約，該抵押設定契約，係合建契約衍生，絕非上訴人所抗
    辯在雙方簽訂合建契約當日，上訴人丙○○再度向被上訴人借貸二百五十萬元，
    因此將系爭五筆水、旱地設定本金最高限額一千萬元抵押權予被上訴人，作為擔
    保。因該一千萬元在於八十三年八月廿二日送件登記，且於約定事項中，已特別
    表明本件係買賣擔保價款。查兩造間並無任何買賣行為，何有擔保價款存在？合
    建契約之性質，依學者見解，認屬買賣，互易承攬：：：之混合契約，該二百五
    十萬元之借款，又轉為合建契約之保證金，應視為合建契約範圍內，自應有同時
    履行之義務存在。
  ５八十三年八月十六日被上訴人交付上訴人乙○○九十八萬元，但要求抵押設定之
    債權為一百萬元，上訴人以水上鄉○○段南和小段九○八、九○七之一：：：等
    四筆為抵押擔保品。同日被上訴人要上訴人交付系爭土地之所有權狀、印鑑證明
    、印章：：：供被上訴人申請地目使用編定之變更使用。在八十三年十月四日，
    雙方簽訂合建契約，在合約書第六條明定「保證金：本約成立時，乙方交付甲方
    三百五十萬元正，作為保證金。該保證金應於取得使用執照後一次無息退還」。
    被上訴人並無付分文現款，全以間接轉付，即八十三年八月十六日借款一百萬元
    （實際只給九八萬元，因前扣二個月利息），其次被上訴人代清償上訴人之農會
    貸款二百五十萬元。但被上訴人在十月四日簽約時，被上訴人以通謀虛偽意思表
    示要上訴人書立借據，並又有利息（年息百分之十），每月五日付息。其後再利
    用上訴人丙○○，不知彼此有通謀虛偽表示存在之弱點，前後共向上訴人丙○○
    收取十七個月利息，自與一般履約保證金規定不同，並與合建契約之約定，有所
    出入。若係解除契約，則該利息應退還或扣除，方為公允。又被上訴人於八十三
    年八月廿二日，以兩造之間有買賣擔保價款一千萬元，以十一指厝段一一一號等
    五筆土地，為擔保抵押登記，上訴人僅向被上訴人求貸一百萬元，況一百萬元，
    已提供南和小段九○八號等四筆為擔保抵押，另二百五十萬元之保證金在八月廿
    二日尚未轉付，從何有貸款之擔保？被上訴人所述該一千萬元為貸款擔保，純屬
    虛構，且未係上訴人未同意，被上訴人負塗銷一千萬元抵押抵押設定之及交還該
    本票之義務，其義務尚未履行，何能請求上訴人履行？
三、證據：除援用第一審所提證據外，補提地籍圖、農地釋出方案法規、嘉義縣政府
    八十七年府地用字第一六一三五六號函為証。
乙、被上訴人方面：
一、聲明：求為判決駁回上訴。
二、陳述：除與原判決記載相同者，予以引用外，補稱：
  １上訴人所提之上訴理由中仍執在原審之主張堅稱「被上訴人為保證其地目變更絕
    對能成功，若變更不成，由被上訴人賠償五百萬元，並簽發五百萬元本票交付上
    訴人為憑，而為防止上訴人爽約，也由上訴人開立一千萬元本票為擔保，如土地
    變更成功後不與被上訴人合建時，就需該一千萬元賠償被上訴人」。惟查就上開
    陳詞，上訴人未能舉證以實其說，且觀上訴人簽立系爭一千萬元本票予被上訴人
    ，係為擔保日後履行簽訂合建契約之義務，而被上訴人接受上訴人委託辦理變更
    地目事宜，係屬無償，且當日又借予上訴人一百萬元，衡之常情，被上訴人身為
    無償委任契約之受任人，自不會再自行提供五百萬元為不確定完成之委任事務作
    擔保，故上訴人於簽發一千萬元本票交付被上訴人作為合建簽約擔保之翌日，始
    再要求被上訴人簽發系爭五百萬元本票交上訴人收執，想當然亦是作為日後訂立
    合建契約之擔保，方屬公平合理。嗣於八十三年十月四日，被上訴人與上訴人即
    簽訂合建契約，此乃不爭之事實，顯示雙方均已履行前述約定之簽約義務。則先
    前為履行訂約所互為收受之本票，即應各自交還對方，是被上訴人主張上訴人應
    於其返還系爭一千萬元本票之同時，交付系爭五百萬元本票予被上訴人，自非無
    據。
  ２上訴人之上訴理由中又稱「雙方同意為合建後，被上訴人利用上訴人交付印鑑證
    明、土地所有權狀等之便，未經同意擅自在上開土地以買賣擔保價款，設定本金
    最高限額壹仟萬元之抵押登記，在契約第六條明定保證金三百五十萬元，但上訴
    人自八十三年十月四日向上訴人丙○○收取利息‧‧‧若解除契約成立，應為回
    復原狀時。則該壹仟萬元之抵押應為塗銷登記，該四十九萬五千九百二十二元之
    利息，也應退還，方為合法」云云，顯然有扭曲事實及法律關係認知上之錯誤。
    蓋雙方簽訂合建契約當日，上訴人丙○○再度向被上訴人借貸二百五十萬元，因
    此才將系爭五筆水、旱地設定本金最高限額一千萬元抵押權予被上訴人作為擔保
    ，雖雙方於翌年八月九日簽訂一紙特約，約定上訴人前後二次未清償之借貸款項
    計三百五十萬元轉為原合約約定之保證金之用，但按得主張同時履行抗辯者，係
    基於同一雙務契約而生之對待給付，若非基於同一雙務契約而發生，縱令雙方債
    務在事實上有密切之關係，均不能發生同時履行之抗辯（參照五十九年台上字第
    八五○號判例），從而被上訴人請求上訴人返還保證金與上訴人之上開主張，兩
    者之請求權顯然並非基於同一雙務契約所生，上訴人對此自不能行使同時履行之
    抗辯權。
  ３末查本件合建契約書第一條約定內容：「甲方（上訴人）願提供座落嘉義縣水上
    鄉○○○○段一一一、一一一之一、一一一之三、一一二之一、一一二之二、一
    一二之三等六筆土地如附圖，面積共計貳仟肆佰捌拾柒平方公尺，委由乙方（被
    上訴人）申請變更為建築用地，提供工料及負責規劃，在上述土地興建參層透天
    店舖住宅壹拾陸戶，其建材及設備以乙方所提供之建築設計圖為準，若合建土地
    因礙於法令規定無法全部變更為可供建築用地時，甲方仍應就已變更為建地部份
    按照本合建契約所訂之房屋分配比率換算雙方分配戶數，委託乙方規劃興建。」
    ，究其真意，乃係俟上開地目變更為建地目後，再為履行合建約定事項，應屬民
    法第二百四十六條第一項但書所規定「但其不能情形可以除去，而當事人訂約時
    並預期於不能之情形除去後為給付者，其契約仍為有效」之情形，縱判定該「將
    系爭土地一部或全部申請變更為建地後建屋」之約定依法係屬自始不能之給付，
    然民法以當事人契約自治為原則，上開約定後段既又言明「若合建土地因礙於法
    令規定無法全部變更為可供建築用地時，甲方仍應就已變更為建地部份按照本合
    建契約所訂之房屋分配比率換算雙方分配戶數，委託乙方規劃興建」，而事實上
    其中的一一一號土地於分割前之一部份，經申請後即符合變更為建地之要件而得
    以變更地目，顯然本合建契約並不因另五筆土地依法目前仍不能變更地目，即流
    於無效契約，又同一合建契約第十條規定：「合建期間未開工前，如因政府施行
    禁建、限建、或指定為公共設施預定地，致提供土地之一部或全部不能使用時，
    甲方應將所收保證金無條件在壹拾伍天內退還乙方，本約即行自動解除。」，對
    照前條規定，即可知倘在合建期間未開工前，本件合建土地確因政府法令致無法
    完全變更為建築用地，而一部仍屬政府禁建或限建之土地時，被上訴人固先考慮
    依合約第一條規定就已變更為建地部份且能符合兩造同意之原設計圖範圍內，按
    照合建契約繼續興建房屋，惟行不通時自依合約第十條之規定解除本件合建契約
    ，請求上訴人等於期限內退還保證金參佰伍拾萬元整；而因經被上訴人之一番申
    請後（亦於兩造合建契約簽訂之後，尚未向建築主管機關申領建築執照，申報開
    工興建系爭合建房屋之前），始得重新確定除一一一號分割前之一部份土地外，
    其餘五筆土地至目前仍屬政府禁建或限建土地之列，則應當符合適用第十條約定
    之條件，且查可供建築之一一二之二與一一一地號二筆土地所在位置，正位於兩
    造合意原建築計劃之設計圖上之六米私設道路上，按原合建計劃已無相當可供建
    築之土地建築房屋甚明，被上訴人勢必依合約第十條規定，請求上訴人退還三百
    五十萬元之保證金，於法有據。
三、證據：援用第一審所提證據 。
      理      由
一、被上訴人主張上訴人夫婦於八十三年八月十六日，委託伊代為辨理上訴人丙○○
    所有坐落嘉義縣水上鄉○○○○段一一一號及同段一一一之一號，同段一一一之
    三號，同段一一二之一號，同段一一二之三號等五筆土地（下稱系爭土地），由
    地目水、旱地變更為建地事宜，當日上訴人乙○○並向被上訴人借貸一百萬元，
    上訴人則交付發票人丙○○、發票日八十三年八月十六日，到期日八十五年八月
    十日、面額一千萬元、票號ＣＨ○四二四五一號之本票一紙予被上訴人，作為簽
    訂合建契約之擔保，翌日上訴人亦要求相同之簽約保證，被上訴人遂簽發，發票
    人甲○○、發票日八十三年八月十七日、到期日八十五年八月十六日、票號ＣＨ
    ○四二四五四號、面額五百萬元之本票一紙交上訴人。於同年十月四日，兩造即
    簽訂合建契約，約定由上訴人提供系爭五筆水、旱地及同段一一二之二號（地目
    建）等六筆土地，被上訴人則提供工料及負責規劃、建造三層透天店舖住宅十六
    戶，由上訴人分得五戶，被上訴人分十一戶，並約定若系爭合建土地因礙於法令
    規定，無法全部變更為可供建築用地時，被上訴人仍應就已變更為建地部分，按
    合約所定之房屋分配比例換算兩造分配之戶數，簽約當日上訴人丙○○又再向被
    上訴人借貸二百五十萬元，並以系爭五筆水、旱地設定本金最高限額一千萬元抵
    押權予被上訴人作為擔保；兩造嗣於翌年八月九日，合意增訂特約事項，將前開
    上訴人向被上訴人之借款三百五十萬元，轉為合建契約第六條所約定之被上訴人
    應提供之保證金。而系爭土地，經被上訴人多次向嘉義縣水上地政事務所申請變
    更地目，僅同段一一一號土地其中之一部分，符合變更為建地之要件，其餘部分
    土地，因與土地登記規則第七十三條之規定不符，而同段一一一之一號、一一一
    之三號、一一二之一號及一一二之三號四筆土地，依非都市土地使用管制規則第
    六條規定，未符合地目變更為「建」之要件。系爭合建契約，因系爭土地之大部
    分均無法變更為建地，而變更為建地部分又均係規劃作為道路用地，且面積太小
    ，無法建築，依合建契約第十條規定，伊自得解約契約，爰以起訴狀準備書狀繕
    本之送達為契約之解除，契約既經解除，上訴人應依民法第二百五十九條第一款
    規定，回復原狀，又系爭土地既無法變更地目為建地，契約自始無效，依民法第
    一百十三條規定，被上訴人亦負回復原狀義務，爰求為判決命上訴人返還三百五
    十萬元之保証金，並命上訴人於被上訴人交還上訴人其所簽發之系爭一千萬元本
    票之同時，將被上訴人所簽發之系爭五百萬元之本票交還被上訴人。
二、上訴人則以：兩造簽約迄今，系爭六筆土地均未發生政府施行禁建、限建、或指
    定為公共設施預訂地，致土地之一部或全部不能使用之情事，且被上訴人兩次雇
    用鏟斗機及運輸車進行整地，顯然已經開工，被上訴人自不得依合約第十條規定
    ，解除契約並請求返還保證金，又兩造於八十三年八月十六日，訂約辦理系爭土
    地變更建地事宜，被上訴人為恐上訴人反悔不願與其訂立合建契約，要求上訴人
    簽發系爭一千萬元之本票作為擔保，被上訴人於翌日亦交付系爭五百萬元之本票
    ，作為保證，同意若無法完成變更地目事宜，即負五百萬元之違約責任，被上訴
    人既放棄辦理委託事務，上訴人自得依約沒收五百萬元，又系爭委託變更地目契
    約係因被上訴人未向相關單位申請致不能完成，乃主觀不能，並非客觀不能，契
    約並非無效，被上訴人自不能請求返還該保証金，況縱退言之，契約即使無效，
    上訴人亦應負回復原狀之義務，系爭五筆（已變更為六筆）土地，被上訴人已設
    定有一千萬元最高限額抵押權為擔保，被上訴人應將該抵押權塗銷，又合建契約
    保証金，通常均係無息，乃被上訴人向上訴人收取十七月個月利息，共四十九萬
    五千九百二十二元，此部分應予扣除等語，資為抗辯。
三、被上訴人主張上訴人於八十三年八月十六日，委託伊代為辨理變更上訴人丙○○
    所有系爭五筆土地，由地目水、旱地變為建地之事項，當日被上訴人借予上訴人
    乙○○一百萬元，上訴人丙○○亦交付系爭一千萬元本票予被上訴人，翌日被上
    訴人亦簽系爭五百萬元之本票一紙交上訴人，兩造於同年十月四日簽訂合建契約
    ，約定由上訴人提供系爭五筆土地及同段一一二之二號（地目建）等六筆土地，
    被上訴人則提供工料並負責規劃、建造三層透天店舖住宅十六戶，並約定系爭合
    建土地若因礙於法令規定，無法全部變更為建築用地時，上訴人仍應就已變更為
    建地部分，按合約所定之房屋分配比例換算兩造分配之戶數，上訴人丙○○又向
    被上訴人取得二百五十萬元；兩造復於翌年八月九日，合意增訂特約事項，將前
    開上訴人向被上訴人取得之款項三百五十萬元，轉為合建契約所約定應由被上訴
    人提供之保證金，契約簽定後，被上訴人向嘉義縣水上地政事務所申請變更地目
    ，僅同段一一一號土地其中之一部分，面積○．○一八三公頃，符合變更為建地
    之要件，其餘部分另編為一一一之一○三號，地目仍維持「旱」，則無法變更為
    建地，而同段一一一之一號、一一一之三號、一一二之一號及一一二之三號四筆
    土地，地目均為「水」，仍分別編定為特定農業區或鄉村區內水利用地，未符合
    地目變更為「建」之要件等事實，業據被上訴人提出簡略設計圖、合建契約書、
    借據、增訂特約事項書各一件及本票、存證信函及嘉義縣政府函文影本各二件、
    嘉義縣水上地政事務所函文影本六件為證，且為上訴人所不爭執，堪信為真實。
    茲兩造以前開情詞互辯，是本件所應審究者，厥為本件契約是否係自始客觀不能
    而無效抑或係第二百四十六條第一項但書之情形而有效？被上訴人能否依契約解
    除或契約無效之規定，請求返還保証金三百五十萬元本息及系爭被上訴人簽發之
    五百萬元本票？上訴人主張同時履行抗辯，命被上訴人塗銷抵押權登記是否有理
    ？上訴人主張應扣除其支付之四十九萬五千九百二十二元利息是否有理？
四、查：
  １依兩造所不爭之合建契約第一條約定：「甲方（上訴人）願提供系爭六筆土地，
    面積貳仟肆佰捌拾柒平方公尺，委由乙方（被上訴人）申請變更為建築用地，提
    供工料及負責規劃，在上述土地興建三層透天店舖住宅壹拾陸戶，其建材及設備
    以乙方所提供之建築設計圖為準，若合建土地因礙於法令規定無法全部變更為可
    供建築用地時，甲方仍應就已變更為建地部份按照本合建契約所訂之房屋分配比
    率換算雙方分配戶數，委託乙方規劃興建。」等語，此有該契約書附原審卷可按
    。依契約文字觀之，系爭六筆土地其中之四筆水、旱地，必須先申請變更為建地
    後，始行合建，就此項契約約款之性質，被上訴人主張係民法第二百四十六條第
    一項但書所指「但其不能之情形可以除去，而當事人訂約時並預期於不能之情形
    除去時後為給付者，其契約仍為有效」之特別情事，故契約並非無效，惟查本條
    但書所規定不能之情形可以除去，實係指客觀不能係暫時不能之情形，亦即該客
    觀不能日後得除去者而言，若不能之情況，已無法除去者，仍無民法第二百四十
    六條第一項但書之適用（最高法院七十三年台上字第一二六七號判決參照）。查
    本件系爭四筆水旱地，經原審向嘉義縣水上地政事務所函查結果，據覆稱：「同
    段一一一號土地於分割前之一部分（面積○‧○一八三公頃），符合變更為建地
    之要件，其餘部分因與土地登記規則第七十三條之規定不符，另編為一一一之一
    ○三號，地目仍維持「旱」，同段一一一之一號、一一一之三號、一一二之一號
    及一一二之三號四筆土地，地目均為「水」，分別編定為特定農業區或鄉村區內
    之水利用地，依非都市土地使用管制規則第六條規定，仍未符合地目變更為「建
    」之要件」，而本院向嘉義縣政府函查系爭四筆水旱地能否變更地目，該府亦以
    八十八年二月八日八八府地用字第○一三九三三號函覆本院稱其辦理情形請參照
    前開水上地政事務所之函，是依前開二函件意旨觀之，系爭四筆水旱地，依現行
    行政法規規定，無法變更為建地，即契約不能之情形，終局確定地不能除去，至
    上訴人提出農地釋出方案法規，證明系爭土地並非無法變更，然查該方案係一般
    性原則規定具體執行，仍係由各地方政府為之，此項證據並無足為其有利證明，
    併此敘明。按諸上開說明，本件契約即無民法第二百四十七條第一項但書之適用
    ，契約仍屬無效。又法律行為一部無效者，全部皆為無效，但除去該部分亦可成
    立者，則其他部分仍為有效。民法第一百十一條定有明文。本件合建契約標的其
    中一筆雖申請獲准變更為建地，但僅係其中一小部分（僅一百八十三平方公尺）
    ，而另一筆原本即係建地者（即一一二之二號）面積亦僅二百二十一平方公尺，
    且其位置均恰巧位於六米私設道路地上，此為兩造所不否認，並有平面設計圖附
    原審卷可按（原審卷第八頁），除道路用地之外，按原合建計劃已無可供建築房
    屋之土地，顯見兩造契約原先之計劃即係以另四筆水旱地獲變更為建地為基礎，
    若僅系爭二筆土地，則原合建目的即無法達成，而失其目的、意義，事甚明確，
    則契約之主要部分之系爭四筆水、旱土地地目變更既因客觀不能而無效，則依上
    開說明，全部契約均為無效，並不生契約一部有效之問題。又系爭合建契約之前
    開約款，若解釋為附停止條件，即以系爭五筆土地獲准變更為建地為條件，成立
    合建契約，則亦因系爭停止條件，係以法律不能之客觀上不能之條件為條件，已
    見前述，契約亦屬無效。被上訴人主張契約並非無效，自非可採。
  ２次按民法第一百十三條規定：「無效法律行為之當事人，於行為當時，知其無效
    或可得而知者，應負回復原狀之義務。」本件契約因客觀不能而無效，已如前述
    ，而上訴人既係土地所有人，系爭四筆水早地，是否全部均能符合變更地目之規
    定，關係其利益甚鉅，上訴人勢必多方向各機關或他人查詢，以尋求瞭解，是其
    顯係可得而知系爭土地地目之能否變更，依上開法文，自負回復原狀之義務。則
    被上訴人本此規定，請求上訴人返還因契約所為給付，即無不合。茲應再審究者
    ，乃被上訴人所得請求回復原狀之範圍。
  ３被上訴人抗辯，系爭合建契約約定被上訴人應提供三百五十萬元作為保証金，而
    保証金依慣均係無息返還，乃被上訴人於契約簽訂後先後於十七個月內，向其收
    取利息合計四十九萬五千九百二十二元，此固為被上訴人所自認，但查依卷附被
    上訴人所不爭執之增訂特約事項約定，借款三百五十萬元係於八十四年八月九日
    始轉作合建契約第六條之保証金，並約定自合建建照取得後參個月停止付息，此
    有該特約書附卷可按（原審卷第一百三十一頁），而系爭三百五十萬元款項係先
    後於八十三年八月間及十月四日，分別借用一百萬元及代清償農會抵押債務二百
    四十八萬二千一百十五元，兩者合計以整數三百五十萬元計算，此為上訴人所自
    認（原審卷第九十五頁反面、第一百六十三頁反面），則雖合建契約約定保証金
    於取得使用執照後無息退還，但上訴人乙○○既與被上訴人另以特約約定，計息
    至取得建照後三個月始停止付息，而被上訴人自認係收取利息至八十五年三月止
    ，既然建築執照自始未能取得，則被上訴人依特約收取利息，即無不合。上訴人
    主張就應返還之三百五十萬元可扣除其支付之前開利息云云，自非可採。又查上
    訴人另抗辯被上訴人受其委託辦理系爭五筆水、旱地變更為建築用地時，因恐上
    訴人日後反悔不願與其簽訂合建契約，遂要求上訴人提供系爭一千萬元之本票作
    為擔保，翌日被上訴人亦交付系爭五百萬元之本票予上訴人，並保證若無法完成
    變更地目事宜，願負五百萬元之違約責任，被上訴人既已放棄辦理委託事務，依
    約其自得沒收五百萬元之本票云云；被上訴人既否認其交付上訴人之系爭五百萬
    元本票，係作為保證完成變更委辦事務之用，上訴人所舉證證人林維祥於原審證
    稱：「被上訴人簽發系爭五百萬元本票予上訴人，係上訴人當日至被上訴人公司
    收受系爭票據，返家後始告知，被上訴人交付該紙本票之原因，伊實不知情」等
    語（原審卷第一百零九頁反面），查上訴人簽立系爭一千萬元本票予被上訴人，
    係為擔保日後履行簽訂合建契約之義務，而被上訴人接受上訴人委託辦理變更地
    目事宜，既係無償代辦，且又借予上訴人乙○○一百萬元，而地目能否變更，事
    涉多種因素，變數甚多，被上訴人既係建築商人，自非至愚之人，衡之常情，自
    不可能作此不利於己之約定，應以被上訴人主張系爭五百萬元交上訴人收執，係
    作為日後訂立合建契約之擔保，為可採。則上訴人抗辯因被上訴人違約無法完成
    變更地目，該五百萬元本票伊可沒收充作違約金云云，自不可採。
  ４按同時履行抗辯權，原則上固應適用於具有對價關係之雙方債務間，然而，雖非
    具有對價關係之雙務契約而生之債務，其兩債務之對立，在實質上有牽連性者，
    基於法律公平原則，亦非不許其準用或類推適用關於同時履行抗辯之規定。最高
    法院著有七十四年台上字第三五五號判決可資參照。雙務契約不成立、無效或被
    撤銷時，當事人就其所受領之給付，係無法律上原因而受利益，致他人受損害，
    應依不當得利之規定負返還義務，此項不當得利之返還義務，係基於同一契約之
    不成立（無效或撤銷）而發生，具有牽連關係，自不待言。故一般學說認應有民
    法第二百六十四條規定之適用（王澤鑑：同時履行抗辯：民法第二百六十四條規
    定之適用、準用及類推適用，民法學說與判例研究，第六冊）。又被告在裁判上
    援用民法第二百六十四條之抗辯權時，原告如不能証明自己已為給付或已提出給
    付，法院應為原告提出對待給付時，被告即向原告給付之判決，不能遽將原告之
    訴駁回。最高法院著有二十九年上字第八九五號判例。查被上訴人抗辯本件系爭
    五筆（嗣後已變更為六筆）土地，業經被上訴人於八十三年八月間，設定本金最
    高限額一千萬元之抵押權登記，此有系爭抵押權設定契約書及他項權利証明書影
    本可按，且為被上訴人所不爭執。而系爭抵押權原係擔保原先三百五十萬元之所
    謂「借款」，嗣於八十四年八月九日借款已轉作契約保証金後，即已無借款存在
    ，茲合建契約既因自始客觀不能而無效，雙方依法互負回復原狀之義務，被上訴
    人請求上訴人返還保証金三百五十萬元及系爭一千萬元之本票，上訴人自亦得請
    求上訴人回復原狀，將系爭六筆土地上系爭抵押權登記塗銷及返還一千萬元之本
    票。又同時履行抗辯權之行使，無待以訴主張之，不論係訴訟上或訴訟外均得行
    使（最高法院七十二年台上字第一三○九號判決參照）。本件上訴人於八十六年
    九月十五日即曾以信函主張上訴人應塗銷系爭抵押權，此有嘉義縣水上南靖郵局
    存証信函第十七號函附卷可按，於原審開庭時上訴人亦具狀再為主張（原審卷第
    四十九頁反面、第五十二頁），按諸上開說明，上訴人主張就其返還三百五十萬
    元、五百萬元本票與被上訴人，與被上訴人應塗銷抵押權登記、返還一千萬元本
    票之間，互有牽連關係，而行使同時履行抗辯權，即無不合。被上訴人抗辯上訴
    人丙○○向其借貸二百五十萬元，始以系爭五筆土地設定系爭抵押權予被上訴人
    作擔保，兩項債務間非基於同一雙務契約而發生，不發生同時履行之抗辯云云，
    尚非可採。
  ５再查本件兩造互負返還之義務，既有同時履行抗辯之關係，且上訴人已行使該抗
    辯權，已如前述，而被上訴人既未提出對待給付，則債務人自不負遲延責任（最
    高法院五十年台上字第一五五○號判例參照）。則被上訴人主張上訴人應負遲延
    責任，請求自起訴狀繕本送達翌日起按年息百分之五計算之利息，即屬無據。
  ６末查本件被上訴人係以一訴同時主張依解除契約回復原狀，即民法第二百五十九
    條第一款之法律關係，及契約無效依民法第二百四十六條、第一百十三條之法律
    關係，二項訴訟標的而為請求，但僅有單一之聲明，即為重疊訴之合併。依實務
    上近年來見解，法院應就其主張之數項請求標的逐一審判，如其中一項標的之請
    求無理由時，仍須就他項標的之請求審判，若認其中一項請求有理由，即可為原
    告勝訴判決，就他項標的無須更為審判。法院如就數項標的同時判決，則為法所
    不許（最高法院八十二年台上字第一八九七號、八十七年台上字第一一二七號判
    決參照），本件上訴人以契約無效回復原狀之法律關係請求，既應准許，則其同
    時主張依解除契約之法律關係請求，即無庸再予審理。原審誤認被上訴人係提起
    預備合併之訴，尚有誤會，併予敘明。
五、從而，被上訴人本於民法第一百十三條契約無效回復原狀之規定，請求上訴人返
    還三百五十萬元之保證金，並於其返還上訴人發票人丙○○、發票日八十三年八
    月十六日，到期日八十五年八月十日、面額一千萬元、票號ＣＨ○四二四五一號
    之本票一紙予被上訴人之同時，上訴人應返還被上訴人簽發，發票人甲○○、發
    票日八十三年八月十七日、到期日八十五年八月十六日、票號ＣＨ○四二四五四
    號、面額五百萬元之本票一紙交上訴人，為有理由，應予准許。惟上訴人既已就
    塗銷抵押權之部分行使同時履行抗辯，法院即應為被上訴人提出對待給付時，上
    訴人即向被上訴人給付之判決，即上訴人於被上訴人塗銷系爭六筆土地（原係五
    筆，其中一一一號另分割出一一一之一○三號，成為成六筆）上所設定之一千萬
    元抵押權之同時，應給付三百五十萬元。逾此所為請求（即利息部分），為無理
    由，應予駁回。就上開返還保証金三百五十萬元准許部分，兩造均聲明供擔保為
    准免假執行宣告，核無不合，爰分別酌定相當擔保准許之。至被上訴人敗訴部分
    ，其假執行之聲請失所附麗，應併予駁回。原審就超過上開應准許部分為上訴人
    敗訴之判決，並為假執行之宣告，且未准上訴人同時履行抗辯，自有未洽，上訴
    意旨指摘原判決不當，求予廢棄改判，為有理由。爰由本院予以廢棄改判如主文
    第二項、第三項所示。（就准上訴人同時履行抗辯部分，未廢棄原判決所諭知之
    主文第一項，係按實務上多數作法，詳見楊建華問題研析，民事訴訟法第二冊，
    第二八四頁。吳明軒，關於法院就被告同時履行抗辯之裁判，司法周刊，第七七
    五期、八十五年五月十五日最高法院八十八年台上二五三○號判決），至於上開
    應准許部分，原審判命上訴人給付，並為假執行之宣告，核無違誤，上訴意旨就
    此部分，仍執陳詞，指摘原判決不當，求予廢棄，為無理由，應駁回其上訴。本
    件事證已臻明確，兩造其餘攻擊防禦方法，核與判決結果無涉，不予一一論述。
六、據上論結，本件上訴為一部有理由，一部無理由，依民事訴訟法第四百五十條、
    第四百四十九條第一項、第七十九條但書、第八十五條第一項前段，判決如主文
    。
中      華      民      國    八十九    年      一      月      四      日
                                    臺灣高等法院臺南分院民事第四庭
~B1審判長法官  黃    崑    宗
~B2      法官  張    世    展
~B3      法官  吳    上    康
右為正本係照原本作成。
兩造如對本判決上訴，須於判決送達後二十日內向本院提出上訴狀，其未表明上訴理
由者，應於上訴後二十日內，向本院提出理由書。
中      華      民      國    八十九    年      一      月      六      日
~B法院書記官  洪    雅    美


司法院資訊處製作；財團法人民間司法改革基金會備份。
